臺灣彰化地方法院刑事判決　　　　　　　 96年度易字第354號
公　訴　人　臺灣彰化地方法院檢察署檢察官
被　　　告　乙○○
　　　　　　　　　　國民
上列被告因詐欺案件，經檢察官提起公訴（95年度偵字第8659號
、96年度偵字第783號），本院判決如下：
    主  文
乙○○幫助意圖為自己不法之所有，以詐術使人將本人之物交付
，處有期徒刑陸月，如易科罰金，以銀元佰元即新臺幣玖佰元
折算壹日。
    事  實
一、乙○○可預見金融機構帳戶係個人理財之重要工具，且關係
    個人財產、信用之表徵，如任意交予他人使用，或經不詳年
    籍姓名之人無故蒐集個人之存摺、金融卡等帳戶資料，有供
    作財產犯罪用途之可能，然其仍不顧第三人所可能遭受侵害
    之危險，竟基於縱若他人持有其存摺、金融卡後，自行或轉
    交他人用以實施犯罪，供作被害人匯款之用，仍不違背其本
    意之幫助使用其帳戶者向他人詐欺取財之不確定故意，於民
    國（下同）95年5月中旬間某日，在不詳地點，將其向中華
    郵政股份有限公司（已更名為臺灣郵政股份有限公司）彰化
    鹿港郵局申請開戶之帳戶，戶名為乙○○、局號為0000000
    號，帳號為0000000號之帳戶及其所持有其夫陳慶煌（另經
    臺灣彰化地方法院檢察署檢察官於96年1月26日為不起訴處
    分在案）向中華郵政股份有限公司彰化鹿港郵局申請開戶之
    帳戶，戶名為陳慶煌、局號為0000000號，帳號為0000000號
    之帳戶存摺、存摺密碼、提款卡、提款卡密碼及印章等物，
    交付予真實姓名年籍不詳成年之詐騙集團成員，幫助他人犯
    詐欺取財罪。該真實姓名年籍不詳成年之詐騙集團成員取得
    上開之存摺等資料後，即持之作為所屬詐騙集團向不特定人
    詐財之人頭帳戶使用。嗣先於95年5月25日，有甲○○遭詐
    騙集團成員詐騙，而告知詐騙集團成員其金融機構帳戶轉帳
    密碼，致詐騙集團將其新臺幣（下同）137萬元轉帳入上開
    乙○○之郵局帳戶內，復於同年5月26日，有丙○○遭詐騙
    集團詐騙，並依指示匯款6萬元入陳慶煌之上開郵局帳戶內
    ，嗣後甲○○及丙○○查覺有異始知受騙而報警處理，經警
    循線查獲上情。
二、案經彰化縣警察局鹿港分局報告暨高雄縣政府警察局移送臺
    灣高雄地方法院檢察署呈請臺灣高等法院檢察署移轉臺灣彰
    化地方法院檢察署檢察官偵查起訴。
    理  由
壹、程序部分：
    刑事訴訟法第159條第1項雖規定，被告以外之人於審判外之
    言詞或書面陳述，除法律有規定外，不得作為證據。然同法
    第159條之5第1項、第2項亦規定，被告以外之人於審判外之
    言詞或書面陳述，經當事人於審判程序同意作為證據，法院
    審酌該言詞陳述或書面陳述作成時之情況，認為適當者，亦
    得為證據；當事人、代理人或辯護人於法院調查證據時，知
    有第159條第1項不得為證據之情形，而未於言詞辯論終結前
    聲明異議者，視為有前項之同意。經查本案被告、檢察官於
    本院準備程序中均一致同意被害人甲○○及丙○○於警詢時
    之證述有證據能力；且於言詞辯論終結前，均未就所調查之
    證據主張有刑事訴訟法第159條第1項不得為證據之情形，本
    院審酌該言詞陳述是被害人於警詢時，經錄音或錄影而作成
    等情況，亦認為適當為證據，是被害人上開警詢之證述，自
    有證據能力，得為證據，合先敘明。
貳、實體部分：
一、訊據被告乙○○固承認有申辦上開帳戶、代為保管而持有其
    夫陳慶煌上開帳戶存摺及系爭2帳戶有被詐騙集團使用之事
    實，惟否認有何幫助詐欺之行為，辯稱：不知何時遺失上開
    中華郵政股份有限公司帳戶存摺、提款卡、密碼與印章云云
    。經查：
  (一)、被害人甲○○確於95年5月25日9時許在其位於臺南縣新
        營市○○里○○街140巷20號住處，接到1名自稱電信局
        人員之男子撥打其00-0000000號家用電話，以催繳電話
        費及遭冒名在銀行開設帳戶為由，要求甲○○至有開戶
        之銀行辦理語音轉帳，辦理後將密碼告訴該名男子。使
        甲○○陷於錯誤，依指示辦理並告知該名男子密碼後，
        方發現對方已將上開帳戶內之款項匯入被告乙○○前述
        帳戶內乙節，業據證人甲○○於警詢時證述明確；復有
        華南銀行000000000000000號帳戶交易明細影本、合作
        金庫銀行000-00000000ll492號帳戶交易明細影本及中
        華郵政股份有限公司彰化郵局96年1月19日彰營字第
        0960100 142號函所附之鹿港郵局局號為0000000號，帳
        號為0000000號乙○○開戶資料及資金往來明細各1份在
        卷可稽，足見被害人所言屬實，其確有遭到詐騙集團以
        語音轉帳方式將137萬元匯入被告上開帳戶之事實。
  (二)、另被害人丙○○於95年5月26日14時45分許，遭詐騙集
        團撥打其0000-000000號行動電話，佯自稱係「臺北士
        林地檢署檢察官」，因丙○○涉嫌詐騙集團案件，須就
        該案出面說明，並傳真偽造之「法務部行政執行凍結管
        制執行命令」予丙○○，要求報告資金流向以證明財產
        狀況，使丙○○陷於錯誤，依指示於同日16時30分許匯
        款6萬元至乙○○代為保管所持有其夫陳慶煌前述帳戶
        內乙節，業據證人丙○○於警詢時證述明確；復有中華
        郵政股份有限公司健行路郵局95年5月26日存款明細表
        、中華郵政股份有限公司彰化郵局95年9月29日彰營字
        第0950102435號函所附之鹿港郵局局號為0000000號，
        帳號為0000000號陳慶煌開戶資料及資金往來明細各1份
        及偽造之「臺北士林地方法院檢察署傳票」、「法務部
        行政執行凍結管制執行命令」在卷可稽，足見被害人所
        言屬實，其確有將6萬元匯入被告所持有其夫陳慶煌之
        上開帳戶之事實。
（三）、被告雖稱其於95年5月間發現遺失系爭2帳戶，到鹿港郵
        局要辦理掛失時才知道系爭2帳戶被設警示帳戶云云。
        惟查：被告於偵查中及本院審理時均稱：伊係將系爭2
        帳戶之存摺、提款卡及印章等物一同放置在一起，伊怕
        忘記把存摺、提款卡之密碼全寫在存摺裡云云，然一般
        申請人向金融機構申請開設帳戶並核發提款卡後，金融
        機構均會列印原始密碼單交予申請人，並告知申請人應
        在該金融機構所設置之自動櫃員機操作變更密碼程序，
        始得為密碼之變更，故一般申請人在領得晶片提款卡後
        ，旋即會在申辦之金融機構所在地設置之自動櫃員機為
        密碼之變更，其目的係在變更為自己容易記憶之號碼。
        而被告竟謂其把存摺、提款卡之密碼全寫在存摺裡，並
        將存摺、提款卡及印章等物同放，且被告既能在偵查中
        明確說出該2本存摺之密碼，顯見被告應無難以記憶提
        款卡密碼之困擾，是為防止存摺、提款卡遺失遭人盜領
        帳戶內款項，依常情，應無可能將帳戶密碼記載在存摺
        內。是取得被告帳戶之人，其得以知悉該郵局帳戶及提
        款卡之密碼，應係被告所告知無訛，被告上開舉動亦顯
        與常情不合。且稍有社會歷練、經驗之人，均知提款卡
        應與其存摺、密碼分別保存，或者將密碼牢記心中，而
        不在任何物體上標示或載明密碼，以免徒增帳戶款項遭
        人持提款卡併同輕易得知之密碼盜領款項，被告正值壯
        年，已有社會歷練，衡情被告豈有刻意將之記載於存摺
        裡，而徒增帳戶款項遭人盜領之風險，被告所辯實難採
        信。再被告對何時發現系爭2帳戶遺失及遺失地點一節
        前後供述亦有出入，於檢察官偵訊時先稱：我在郵局內
        要繳保費，於填單子發現存摺遺失了等語；復改稱：我
        是抽號碼牌時發現沒有帶存摺才回家去找，再找機車置
        物箱等語。對其遺失地點則於警詢時稱：我不知道何時
        在何處遺失云云。復於檢察官偵訊時又改稱：（問：該
        存摺、提款卡放在何處遺失？）應該是機車置物箱云云
        。嗣於本院審理時再改稱：我的存摺都是放在包包、房
        間、機車裡面，但是找不到云云。查被告除系爭郵局帳
        戶外尚有合作金庫、彰化商業銀行、第十信用合作社、
        鹿港信用合作社等帳戶，而除該郵局帳戶外，被告表示
        其他帳戶均無遺失情形，且其身分證件亦無遺失補發紀
        錄。則倘於家中遺失或遭竊，其他身份證件、金融機構
        帳戶均無遺失情形，此情已與常理有違。再稱於包包中
        遺失，亦有違經驗法則，焉有包包尚在，而所裝之物遺
        失之理。又縱如被告所稱於機車置物箱裡面遭竊，則被
        告至郵局打開機車置物箱後即應發現系爭2帳戶遺失之
        事實，其稱填存款單時抑或抽號碼牌時始發現遺失之事
        實，亦有違常理。是被告上開先後不一之供述，實難令
        人信服確有遭竊、遺失之情事，蓋倘有遭竊、遺失情事
        ，被告對於何時發現遭竊、遺失一情，應記憶甚詳，然
        其卻於不同之警、偵、審階段為不同之供述。且被告因
        於警、偵及本院審理各階段之訊問中所陳述之發現帳戶
        失竊、遺失之時間或地點亦均有不同，此益徵本件被告
        供詞之憑信性極低，是其極盡能事地胡亂編纂辯詞，欲
        蓋彌彰之心實顯矣。況查詐騙集團以他人帳戶供作款項
        出入之帳戶，衡諸常情，通常會先取得帳戶所有人之同
        意才使用，否則一旦帳戶所有人掛失，被害人匯入之款
        項即遭凍結無法提領，帳戶所有人反可輕易辦理補發存
        摺、變更印鑑、密碼，將詐騙取得之款項提領一空，詐
        欺集團自不可能冒此風險。由此益徵被告辯稱該帳戶應
        是在機車裡內遭竊云云，核與事理有違，所辯顯係卸責
        之詞，無足憑採。
 （四）、按刑法上之故意，區分直接故意（確定故意）與間接
         故意（不確定故意），「行為人對於構成犯罪之事實
         ，明知並有意使其發生者」為直接故意，「行為人對
         於構成犯罪之事實，預見其發生而其發生並不違背其
         本意者」為間接故意；又金融機構之帳戶為個人理財
         之工具，為便利大眾使用此一理財工具，以資活絡資
         金供需，對於申請開設金融帳戶並無設有任何特殊之
         限制，一般民眾皆能自由申請開戶，並得同時在不同
         金融機構申請多數存款帳戶使用，乃眾所周知之事實
         。依一般人之社會生活經驗，倘係經由合法管道之收
         入或支出，其於金融帳戶之存放及提領，本可自行向
         金融行庫開立帳戶後使用，殊無大費周章使用他人帳
         戶之必要，況且近來類如刮刮樂、退稅轉帳、網拍購
         物等詐騙案件層出不窮，詐騙集團多利用人頭帳戶做
         為出入帳戶，不僅廣為媒體所披載，亦經政府一再宣
         導提醒注意，尤以現今各地金融機構所設自動提款機
         莫不設定轉帳之警示畫面，或張貼警示標語，促請使
         用大眾注意，衡諸目前社會以電視、報紙甚至網路等
         管道流通資訊之普及程度，以及使用自動提款機從事
         提款、轉帳交易之頻繁，苟見有陌生人不思以自己名
         義申請開立帳戶，反而向不特定人蒐集、承租或收購
         他人之金融機構帳戶使用，帳戶所有人焉能安心將其
         帳戶交付收購帳戶之人，而絲毫未加懷疑其收集帳戶
         之目的即在於詐取他人財物？蓋一般人均有妥為保管
         其帳戶及防止他人任意使用之認識，縱在特殊情況偶
         需交付他人使用，亦必深入瞭解用途及合理性，始予
         提供，且該等專有物品如落入不明人士手中，極易被
         利用作為與財產有關之犯罪工具，此為吾人依一般生
         活認知所易於體察之常識。若有他人無正當理由，索
         求使用他人帳戶，客觀上當可預見其目的係為供某筆
         資金存入後再行領出之用，且該筆資金之存入及提領
         過程，係有意隱瞞行為人之身分，此乃極易瞭解之事
         ，是以，被告應知詐騙集團多以蒐集他人帳戶供作詐
         騙被害人匯款之犯罪工具，故被告當可預見其將帳戶
         存摺與提款卡提供予陌生之不詳姓名年籍成年之詐騙
         集團成員使用，將幫助他人實施犯罪，惟被告卻仍執
         意將存摺及提款卡交付予該不詳姓名年籍成年之詐騙
         集團成員，足見其其帳戶遭不法利用向人詐騙財物之
         結果並不違背其本意，被告有幫助詐欺之不確定故意
         ，堪予認定。至被告交付上開存摺、提款卡、密碼及
         印章等物，既非詐欺取財罪之構成要件行為，且查無
         任何證據足資證明被告與該不詳姓名年籍成年之詐騙
         集團成員間有何共同詐欺取財之犯意聯絡，被告僅係
         單純提供該帳戶之存摺、提款卡、密碼及印章，並未
         參與訛騙被害人甲○○及丙○○之詐欺取財構成要件
         行為，主觀上僅係基於幫助該犯罪者之意思，應屬無
         疑。從而，本件事證明確，被告上開犯行，洵堪認定
         。
二、新舊法比較：查被告行為後，刑法第2條第1項業於94年2月2
    日以華總一義字第09400014901號令修正公布，並自95年7月
    1日起施行；修正後刑法第2條第1項規定，已將新舊法律適
    用之「從新從輕」原則，改採「從舊從輕」原則，而此規定
    僅係規範行為後法律變更所生新舊法律比較適用之準據法，
    並非實體刑罰法律，自不生行為後法律變更之比較適用之問
    題，應逕行適用新法第2條第1項之規定，為「從舊從輕」之
    比較。又於比較時應就罪刑有關之共犯、未遂犯、想像競合
    犯、牽連犯、連續犯、結合犯，以及累犯加重、自首減輕暨
    其他法定加減原因（如身分加減）與加減比例等一切情形，
    本於統一性及整體性原則，綜其全部罪刑之結果而為比較。
  (一)、刑法第339條第1項法定刑為罰金部分：刑法第339條第1
        項之詐欺取財罪之罰金刑部分，法定刑原為得科1,000
        元以下罰金，依罰金罰鍰提高標準條例第1條前段之規
        定提高為10倍，提高結果為得科銀元10,000元以下罰金
        。而依修正後刑法施行法第1條之1規定：「（第一項）
        中華民國94年1月7日刑法修正施行後，刑法分則編所定
        罰金之貨幣單位為新臺幣。（第二項）94年1月7日刑法
        修正時，刑法分則編未修正之條文定有罰金者，自94年
        1月7日刑法修正施行後，就其所定數額提高為30倍。但
        72年6月26日至94年1月7日新增或修正之條文，就其所
        定數額提高為3倍」，及刑法第33條第5款修正為：「主
        刑之種類如下：五、罰金：新臺幣1千元以上，以百元
        計算之」等規定觀之，依修正後之法律，刑法第33 9條
        第1項詐欺取財罪所得科處之罰金刑最高額為新臺幣
        30,0 00元、最低額為新臺幣1,000元，然依被告行為時
        即修正前刑法第33條第5款規定之罰金最低額銀元1元，
        並提高10倍計算，前開罰金刑，最高額為銀元10,000元
        ，最低額為銀元10元，若乘以3倍而換算為新臺幣，最
        高額雖與新法同為新臺幣30,000元，然最低額僅為新臺
        幣30元。因此，比較上述修正前、後之刑罰法律，自以
        被告行為時即修正前關於科處罰金刑之法律較有利於被
        告。
  (二)、刑法第30條第1項前段之規定：查被告行為後，刑法第3
        0條業經修正公布施行，修正後刑法第30條規定：「幫
        助他人實行犯罪行為者，為幫助犯。雖他人不知幫助之
        情者，亦同。幫助犯之處罰，得按正犯之刑減輕之。」
        ，與修正前同條規定：「幫助他人犯罪者，為從犯。雖
        他人不知幫助之情者，亦同。從犯之處罰，得按正犯之
        刑減輕之。」不同，但在本案中，修正後之規定並無較
        有利於被告之情形。
  (三)、刑法第41條第1項前段之規定：修正施行前刑法第41條
        第1項前段係規定：犯最重本刑為5年以下有期徒刑以下
        之刑之罪，而受6個月以下有期徒刑或拘役之宣告，因
        身體、教育、職業、家庭之關係或其他正當事由，執行
        顯有困難者，得以1元以上3元以下折算1日，易科罰金
        ；又依修正前罰金罰鍰提高標準條例第2條前段（現已
        刪除）規定，就其原定數額提高為100倍折算1日，亦即
        ，以銀元3百元折算1日，經折算為新臺幣後，以新臺幣
        9百元折算1日。惟修正後之法律則規定：犯最重本刑為
        5年以下有期徒刑以下之刑之罪，而受6個月以下有期徒
        刑或拘役之宣告者，得以新臺幣1千元、2千元或3千元
        折算1日，易科罰金；比較修正前後之易科罰金折算標
        準，以施行前之規定，較有利於被告。
  (四)、綜合上述各條文修正前、後之比較，揆諸前揭最高法院
        決議及修正後刑法第2條第1項前段、後段規定之「從舊
        、從輕」原則，95年7月1日修正施行之新法，並未較有
        利於被告，本件應適用行為時即修正前刑法之相關規定
        及罰金罰鍰提高標準條例第1條前段、修正前罰金罰鍰
        提高標準條例第2條規定，予以論處。
三、查該收取被告系爭2帳戶之該不詳姓名年籍成年之詐騙集團
    成員基於意圖為自己不法之所有，以上開方式為詐術，使被
    害人甲○○及丙○○陷於錯誤，而依其指示匯款，是其所為
    ，係犯刑法第339條第1項之詐欺取財罪。被告將其上開郵局
    系爭2帳戶之存摺、提款卡、密碼及印章交付予該不詳姓名
    年籍成年之詐騙集團成員供詐騙財物使用，顯係基於幫助詐
    欺取財之犯意，且其所為提供前開帳戶之行為屬刑法詐欺取
    財罪構成要件以外之行為，其既以幫助他人犯罪之意思而參
    與犯罪構成要件以外之行為，核其所為，係犯修正前刑法第
    30條第1項前段、第339條第1項之幫助詐欺取財罪。又被告
    係以幫助詐欺取財犯罪之意思參與犯罪，為詐欺取財之幫助
    犯，爰依修正前刑法第30條第2項規定，依正犯之刑減輕之
    。另被告雖否認交付系爭2帳戶予他人使用之犯行，致本院
    無從據以認定被告究係1次交付2帳戶或分次交付，惟依罪疑
    惟輕原則，自應為有利被告之認定，即應認被告係1次將該2
    帳戶一併交付予他人使用，即被告一交付行為而觸犯上開二
    幫助詐欺罪，屬想像競合，應從一重幫助詐欺罪處斷。爰審
    酌被告明知其所交付之郵局帳戶將有可能遭人供做詐欺取財
    之工具，竟執意將其所有及保管之郵局帳戶提供予不法份子
    使用，非惟幫助詐騙者遂行詐財目的，同時使詐欺者得以隱
    匿其真實身分，減少遭查獲之風險，愈使其肆無忌憚，助長
    犯罪之猖獗，破壞社會秩序甚鉅，暨本案被害人甲○○及丙○○因遭詐騙而匯入被告帳戶之金額，所受損害甚夥，及被
    告犯後猶否認犯行之犯罪後態度等一切情狀，量處如主文所
    示之刑，並諭知易科罰金之折算標準。
據上論斷，應依刑事訴訟法第299條第1項前段，刑法第2條第1項
前段、第339條第1項，修正前刑法第30條第1項前段、第2項、第
33條第5款、第41條第1項前段、第55條，罰金罰鍰提高標準條例
第1條前段、修正前罰金罰鍰提高標準條例第2條，判決如主文。
本案經檢察官郭玄義到庭執行職務。
中　　華　　民　　國　　96　　年　　6 　　月　　20　　日
              刑事第三庭  審判長法  官  林欽章
                                法  官  葉明松
                                法  官  姚銘鴻
以上正本證明與原本無異。
如不服本判決，應於判決送達後10日內，向本院提出上訴狀（須
附繕本）。
告訴人或被害人對於判決如有不服具備理由請求檢察官上訴者，
其上訴期間之計算係以檢察官收受判決正本之日期為準。
中　　華　　民　　國　　96　　年　　6 　　月　　20　　日
                                書記官  郭佳雯
中華民國刑法第339條第1項
（普通詐欺罪）意圖為自己或第三人不法之所有，以詐術使人將
本人或第三人之物交付者，處5年以下有期徒刑、拘役或科或併
科1千元以下罰金。
